【裁判字號】    88,訴,472
【裁判日期】    900130
【裁判案由】    偽造文書等
【裁判全文】
臺灣屏東地方法院刑事判決                          八十八年度訴字第四七二號
    公  訴  人  臺灣屏東地方法院檢察署檢察官
    被      告  丙○○
    被      告  丁○○
右列被告因偽造文書等案件，經檢察官提起公訴（八十八年度偵緝字第三六、第三七
號），本院判決如左：
    主  文
丁○○連續行使偽造私文書，足以生損害於他人，處有期徒刑壹年肆月。
丙○○無罪。
    事  實
一、丁○○自民國八十二年間起，在在屏東九如地區以丁○○為會首，分別招摹民間
    互助會，計有自八十二年六月三十日起會者（下稱丙會，連會首計二十五人，會
    款每會新台幣（下同）二萬元，至八十四年六月三十日止）、八十二年十二月二
    十日起會者（下稱丁會，連會首計二十三人，會款每會三萬元，至八十四年十月
    二十日止）、八十三年四月十五日起會者（下稱甲會，連會首計二十五會，會款
    每會一萬元，至八十五年四月十五日止），八十三年七月十日起會者（下稱乙會
    ，連會首計二十四會，會款每會二萬元，至八十五年六月十日止），均採內標制
    ，而乙○○分以其妻黃招霞、「阿雀」即許淑卿（乙○○之妹）之名義參加該甲
    、乙、丁會，己○○以其女辛○○名義參加該甲、丙等會，詎丁○○嗣因經濟狀
    況不佳，竟基於意圖為自己不法所有之概括犯意聯絡，於該甲會會單上虛列戊○○、陸小麗各一會之名義，該乙會會單上虛列曾進吉、謝建良（起訴書誤載為陳
    建良）、壬○○各一會之名義，致乙○○等會員陷於錯誤而參加成為會員而交付
    會款，丁○○並承前之概括犯意，連續在該甲、乙、丙、丁會互助會之存續期間
    ，甲會冒用戊○○、陸小麗及辛○○之名義，乙會冒用曾進吉、謝建良、壬○○
    、林美珠（即簡林美珠）、庚○○、甲○○等人名義，丙會冒用辛○○名義，丁
    會冒用該會員「阿雀」、許玉燕、曹文輝、黃振益、陳榮生（二會）、陳慶民等
    六人中三會之名義填寫標單，並戊○○以二千三百元、陸小麗以二千六百元、辛○○甲會以一千九百元、曾進吉以四千元、謝建良以四千八百元、簡林美珠以四
    千三百元、庚○○以三千九百元、壬○○以三千元、甲○○以三千九百元、辛○○丙會以四千三百元、該丁會中之三會以不詳金額之標息，而分別冒標該甲會三
    會、乙會六會、丙會一會、丁會三會，致乙○○等活會會員陷於錯誤而交付會款
    ，足以生損害於戊○○及其餘活會會員，因而先後向右開各該互助會活會會員詐
    得會款計約甲會三十萬元、乙會一百六十萬元、丙會一萬五千七百元、丁會不詳
    金額（以實際活會人數ｘ各該活會會員應繳納之活會款項計算）供己使用，嗣於
    八十四年七月間，丙○○、丁○○二人終已無法支付會款乃宣告止會停標，計該
    甲會尚餘十會、乙會尚餘十二會、丙會尚餘一會、丁會尚餘四會，乃據乙○○事
    後追查，始得知上情。
二、案經乙○○、己○○分別訴請台灣屏東地方法院檢察署檢察官偵查起訴。
    理  由
甲、有罪部分
一、訊之被告丁○○固不諱言其有招摹右揭互助會，且事後亦有止會停標之事實，惟
    均矢口否認犯行，並辯稱：戊○○、陸小麗、辛○○、曾進吉、陳建良等人確有
    參日上揭互助會，其有向如事實欄被冒標之會員借標云云。惟查右揭事實業據告
    訴人乙○○、己○○指綦詳，核與證人陸小麗證稱：「未加入互助會甲會」，簡
    林美珠證稱：「有加入乙會，惟係活會被冒標」（八十七年度偵字第七四八六號
    卷第三十二頁），庚○○於本院證稱：「八十三年七月十日的會我有參加，我是
    尾會，我沒有標」，壬○○於本院證稱：「（問：八十三年七月十日那會你有參
    加嗎）答：我有參加，但是是參加八十三年四月十五日的會，我會我有標到但是
    沒拿到錢。他有冒我名義標會」等語相符。又該丙會互助會尾會單上辛○○項下
    有標息之記載，而質諸被告丁○○亦不諱言：「己○○是我之前未經他同意標走
    了，實際上的尾會應是黃招霞」（本院八十九年八月十日筆錄）故堪認遭冒標之
    人係辛○○無誤。又被告丁○○於本院訊問時亦坦承：「陸小麗我有問她要不要
    跟，他說考慮一下，我就先填他的名字，他說好，結果我會單發出去以後，他才
    說不要。.... 簡林美珠是和人合夥，我有向他的合夥人講，但我沒跟簡林美珠
    講，庚○○我有用他的名義冒標，但我有寫本票給他，壬○○沒有跟他講」等語
    ，是被告丁○○翻異前詞自不足採，此外，並有互助會單多紙上載有各該被冒標
    之金額及本票影本附卷可稽，罪證明確，被告丁○○犯行堪以認定。
二、按被告在標單上書寫該等活會會員之名字及標息，依習慣足以表示該等活會會員
    書寫標單之意思，屬刑法第二百二十條第一項規定之準私文書。核被告偽造標單
    以標取會款等之行為，係犯刑法第二百十六條、第二百十條之行使偽造私文書罪
    ，又其詐欺活會會員財物之行為，係犯刑法第三百三十九條第一項之詐欺取財罪
    。被告以一行為向多數活會會員詐財，應依想像競合犯之規定從一重處斷。又被
    告偽造署押於標單上，其偽造署押之行為，為偽造私文書之部份行為，偽造標單
    後復持以行使，偽造之低度行為為行使偽造私文書之高度犯行所吸收，均不另論
    罪。被告所犯行使偽造私文書及詐欺取財二罪，各有多次犯行，其犯罪之時間相
    接，犯意概括，構成要件相同，均為連續犯，應依刑法第五十六條規定各以一罪
    論。至其所犯連續行使偽造私文書、詐欺取財犯行間，有方法結果之牽連關係，
    應從一重之連續行使偽造私文書罪處斷，並依連續犯之規定加重其刑。公訴意旨
    於事實欄誤載辛○○未參加該甲會、丙會遭冒標者係黃招霞、漏載壬○○實係未
    參加乙會尚有誤會，附此說明。茲審酌被告丁○○犯罪動機、目的、手段，迄未
    與告訴人等達成和解，所生損害非輕，未能坦承犯行，惟未曾受刑之宣告，素行
    非劣等情，爰量處如主文所示之刑。至偽造上揭會員署押之投標單，無法證明其
    尚存在，不另諭知沒收。
乙、無罪部分
一、公訴意旨另以：被告丙○○於其妻即被告丁○○召募之前開互助會，就被告丁○○上揭犯行與之有犯意連絡及行為之分擔，因認被告丙○○涉有刑法第二百十六
    條、第二百十條之行使偽造私文書罪、同法第三百三十九條第一項之詐欺取財罪
    嫌。
二、按犯罪事實應依證據認定之，無證據不得推定其犯罪事實，刑事訴訟法第一百五
    十四條定有明文。又認定不利於被告之事實，須依積極證據，苟積極證據不足為
    不利於被告事實之認定時，即應為有利於被告之認定，更不必有何有利之證據（
    最高法院三十年上字第八一六號判例參照）。
三、惟訊據被告丙○○堅決否認有偽造文書等犯行，辯稱：伊未參與該互助會之事務
    ，也未管理等語。經查：本件互助會均係由被告丁○○所邀集，告訴人乙○○於
    偵查中亦不諱言：「（問：為何丙○○亦告）答：他們是夫妻，郭某有的本票都
    有背書」，於本院陳稱：「會主要是他太太在處理，丙○○比較不清楚」等語。
    是除被告丙○○曾於本票上背書外，尚乏其他積極證據足資證明被告丙○○對丁○○冒標之行為，亦應負共犯之罪責，此外，復查無其他積極證據足證被告丙○○有何偽造文書、詐欺犯行，自應依法諭知無罪。
據上論斷，應依刑事訴訟法第二百九十九條第一項前段、第三百零一條第一項，刑法
第五十六條、第二百十六條、第二百十條、第三百三十九條第一項、第五十五條，罰
金罰鍰提高標準條例第一條前段，判決如主文。
本案經檢察官呂乾坤到庭執行職務。
中      華      民      國        九十    年      一    月    三十      日
                                      臺灣屏東地方法院刑事第一庭
                                          法  官    郭書豪
右正本證明與原本無異。
對於本判決如有不服應於收受送達後十日內向本院提出上訴書狀上訴於台灣高等法院
高雄分院並按他造當事人之人數附具繕本。
                                          書記官    潘豐益
中      華      民      國        九十    年      一    月    三十      日
附錄本判決論罪之法條：
刑法第二百十六條：
行使第二百十條至第二百十五條之文書者，依偽造、變造文書或登載不實事項或使登
載不實事項之規定處斷。
刑法二百二十條一項：
在紙上或物品上之文字、符號、圖畫、照像，依習慣或特約，足以為表示其用意之證
明者，關於本章及本章以外各罪，以文書論。
刑法二百十條：
偽造、變造私文書，足以生損害於公眾或他人者，處五年以下有期徒刑。
刑法第三百三十九條第一項：
意圖為自己或第三人不法之所有，以詐術使人將本人或第三之人之物交付者，處五年
以下有期徒刑、拘役或科或併科一千元以下罰金。


司法院資訊處製作；財團法人民間司法改革基金會備份。
